臺灣高雄地方法院民事判決　　　　　　　95年度訴字第4327號
原　　　告　財政部國有財產局台灣南區辦事處
法定代理人　甲○○
訴訟代理人　乙○○
被　　　告　丙○○
上列當事人間請求給付使用土地補償金事件，本院民國96年6 月
6 日言詞辯論終結，判決如下：
  主  文
被告應給付原告新台幣壹拾柒萬捌仟玖佰貳拾柒元，及自民國九
十五年十一月十日起至清償日止，按年息百分之五計算之利息。
原告其餘之訴駁回。
訴訟費用由被告負擔十分之三，餘由原告負擔。
本判決第一項得假執行。
  事實及理由
一、按訴狀送達後，原告不得將原訴變更或追加他訴，但擴張或
    減縮應受判決事項之聲明者，不在此限，民事訴訟法第255
    條第1 項第3 款定有明文。本件原告起訴原聲明被告應給付
    原告新台幣（下同）560,151 元，暨自支付命令送達翌日起
    至清償日止，按年息5%計算之利息。嗣原告於本院審理時，
    因被告占用前峰段242 地號土地之實際面積經地政機關測量
    後為118 平方公尺，遂以民國96年4 月11日民事聲請狀將請
    求金額擴張為573,449 元（見本院卷第66頁）。經核屬擴張
    應受判決事項之聲明，揆諸首揭規定，於法有據，核先敘明
    。
二、原告主張：坐落在高雄市○○區○○段242 、243 地號土地
    ，均係原告管理之國有土地，分別遭被告無權占用如附圖其
    中118 平方公尺及55 平 方公尺（下稱系爭土地），並在系
    爭土地上設有鐵絲網圍籬供其里長服務處之停車使用，獲得
    相當於使用該土地租金之不當利益，致原告無法使用收益而
    受有損害。爰依民法第179 條不當得利返還請求權，請求被
    告給付自86年6 月起至95年6 月止，按系爭土地申報地價5%
    計算相當於租金之不當得利等情。聲明：被告應給付原告
    573,449 元，及自支付命令送達翌日即95年11月10日起至清
    償日止，按年息5%計算之利息。
三、被告則以：系爭土地早年即基於公務目的，作為高雄市鼓山
    區前峰里臨時里民活動中心之機關用地，供全體里民使用，
    亦即系爭土地乃里辦公室本於政府機關之地位所占有，被告
    本身無占用之事實，要無不當得利之情形。再租金之給付請
    求權，因5 年間不行使而消滅，原告請求自86年6 月份起之
    相當於租金之利益，其逾越5 年之部分之請求權已罹於時效
    消滅，另以申報地價年息百分之5 計算不當得利，顯屬過高
    等語資為抗辯。聲明：原告之訴駁回。
四、兩造不爭執及爭執之事項：
  (一)不爭執事項：
    1.原告為系爭土地之管理機關。
    2.系爭土地上設有鐵絲網圍籬。
  (二)爭執之事項：
    1.被告是否無權占有如附圖系爭成果圖之系爭土地？
    2.原告得否依據不當得利之法律關係，請求被告給付占有系
      爭土地相當於租金之利益？有無5 年消滅時效之適用？
    3.如原告得依不當得利請求，請求返還利益以多少為適當？
五、本院之判斷意見如下：
  (一)、被告是否無權占有系爭土地？
    1.原告主張系爭土地由伊管理，於39年5 月1 日登記為國有
      等事實，業據其提出系爭土地登記謄本為證，堪予認定。
      又系爭土地坐落被告擔任前峰里里長服務處之圍籬內，占
      用之系爭土地係供作停車場使用，並有鐵門設置可管制進
      出等情，經本院會同鹽埕地政人員至現場勘驗屬實，此有
      高雄市政府地政處鹽埕地政事務所（下稱鹽埕地政）高市
      地鹽二字第960001304 函文、土地複丈成果圖（ 下稱系
      爭成果圖）、勘驗筆錄及現場照片（見本院卷第49-56 頁
      ）等在卷可稽。而被告對系爭土地位於其里長服務處內現
      作為停車場使用等情並不爭執，惟以里長服務處成立之里
      辦公處係屬行政機關，非屬其個人占用云云置辯。
    2.按對於物有事實上管領之力者，為占有人，民法第940 條
      定有明文，又所謂事實上管領之力，可由空間、時間關係
      之判斷予以具體化，亦即占有人必須與占有物之間，在場
      所上具有一定的結合關係，且必須相當時間之持續，由社
      會觀念上通常可認為對於該物已有事實上之管領力，始得
      認為占有人對於該標的物具有事實上的管領力。經查，系
      爭土地分別坐落於被告里民服務處之內，而里民服務處周
      圍均有圍籬，並有設置鐵門可管制進出等情，業經本院至
      現場勘驗屬實，有勘驗筆錄及現場照片在卷可稽，且為被
      告所不爭執；又被告自76年起即擔任前峰里里長至今，而
      自76年起被告即在該處設置里民服務處，圍籬亦在同一時
      間建造等情，業經被告於台灣高雄地方檢察署檢察官偵查
      中自陳屬實，有該署91年度偵字第11278 號不起訴處分書
      （見本院卷第144-145 頁）在卷可佐，堪認系爭土地上鐵
      絲圍籬係被告所建造，而圍籬內之系爭土地則供作停車場
      使用無訛。而按被告使用之里民服務處四周圍有鐵絲圍籬
      ，並有鐵門設置，衡情，顯有管制進出之目的，非他人可
      以輕易侵入，於社會觀念上應可認定被告對於圍籬內之土
      地已立於可排除他人干涉之狀態，是其對系爭土地自應有
      事實上之管領力。
    3.按地方制度法第5 條第4 項規定里設里辦公室（見本院卷
      第170 頁）。再按里辦公室之設置，以設在機關興建之公
      共場所為原則，其轄區內未有公共場所者，得由里長或區
      公所洽覓適當場所設置乙情，亦為高雄市里幹事服勤要點
      第4 款所明定，足見里辦公室之設置如非設在機關興建之
      公共場所，即應由里長另覓適當場所設置。而里長如自行
      設置里辦公室者，自應設置於合法場所，倘使用他人之土
      地，亦應取得他人同意，否則，應自行負擔其責任。是被
      告於當選前峰里里長後，縱將里辦公室同設置供作里民服
      務處之場所內，揆諸前揭說明，亦須徵得土地所有人同意
      ，不得任意設置。經查，被告擔任里長後，依其所述，雖
      將其里辦公室及里長服務處同設在一處，並以圍籬及鐵門
      管控進出暨限定他人入侵，惟被告使用系爭土地，既未經
      原告同意，足認被告占用系爭土地供其本身之使用、收益
      ，更可認系爭土地皆在被告掌控支配之下。又占有為一事
      實之狀態，至於占有人是否為占有物之使用、收益，對於
      占有之事實不生影響。本件既已判斷被告在該處建造設置
      其里長服務處及里辦公室，其對於系爭土地並有事實上管
      領之力，則被告縱或提供里民停放或供由泊車自治會會員
      （見本院卷第80-8 1 頁） 收費停車使用，均無改其占有
      該地之事實；綜上所述，被告未經原告同意占有系爭土地
      且，自屬無權占有。原告主張被告自86年6 月起至95年6
      月止間無權占有系爭土地等情，堪予採信。
  (二)、原告得否依據不當得利之法律關係，請求被告給付占有系
      爭土地相當租金之利益？被告主張時效抗辯，有無理由？
    按無法律上之原因而受利益，致他人受損害者，應返還其
      利益，民法第179 條定有明文。經查，被告無合法之權源
      而占有使用系爭土地乙節，業見前述，被告既消極減免其
      應支付使用系爭土地之代價，而受有相當於租金之利益，
      並致原告受有損害，原告自得依不當得利之法律關係，請
      求被告給付相當於租金之不當得利。又按得請求返還之不
      當得利範圍，應以他方所受之利益為度，非以請求人所受
      損害若干為準，而無權占有他人土地，可能獲得相當於租
      金之利益，為社會通常之觀念，有最高法院61年台上字第
      1695號判例意旨可參。次按租金之請求權因5 年間不行使
      而消滅，民法第126 條亦定有明文。而無法律上之原因而
      獲得相當於租金之利益，致他人受損害時，如該他人之返
      還利益請求權已逾租金短期消滅時效之期間，對於相當於
      已罹消滅時效之租金利益，自亦不得依不當得利之法則，
      請求返還，最高法院85年度台上字第2059號裁判意旨參照
      。
   2、經查，本件被告無權占用系爭土地共173 平方公尺乙節，
      業如前述，是原告主張被告受有相當於租金之利益，致其
      受有相當於租金之損害，依不當得利之法律關係，請求被
      告返還所受之利益，即屬有據。次查，依前開法律規定及
      裁判意旨，上開不當利益返還請求權消滅時效期間應為5
      年，而按被告既已提出時效抗辯，則原告請求被告返還逾
      5 年時效期間之不當利益部分，被告自得拒絕給付之，是
      原告得請求被告返還不當利益部分，應僅限於本件訴訟繫
      屬之日即95年10月12日回溯5 年之相當於租金之利益。第
      查本件原告係請求自86年6 月起迄95年6 月止相當於租金
      之利益。揆諸前揭時效消滅之說明，原告得請求被告給付
      相當於租金之利益之期間，於扣除時效消滅部分之期間後
      ，應為90年10月12日起至95年6 月30日止，堪可認定，至
      逾上開部分之請求，即屬無據。
  (三)、原告請求被告給付不當得利573,449 元及其遲延利息，有
      無理由？
   1、按城市地方房屋之租金，以不超過土地及建物申報總價年
      利率百分之10為限，租用基地建築房屋準用之；而公有土
      地，以各該宗土地之公告地價為申報地價，免予申報，土
      地法第97條第1 項、第105 條及平均地權條例施行細則第
      21條分別定有明文。又基地租金之數額，除以基地申報地
      價為基礎外，尚須斟酌基地之位置，工商業繁榮之程度，
      承租人利用基地之經濟價值及所受利益等項，並與鄰地租
      金相比較，以為決定，並非必達申報總地價年利率百分之
      10最高額（最高法院68年台上字第3071號判例意旨參照）
      。
   2、本件原告主張按系爭土地申報地價年利率百分之5 計算相
      當於租金之不當得利等情，業據其提出行政院82年4 月23
      日台82年財字第11153 號函為租金計收標準為憑，惟被告
      辯稱：原告主張之不當得利金額過高云云；經查，系爭土
      地自90年6 月起至95年6 月底之申報地價均為7,300 元，
      有鹽埕地政系爭土地地價謄本在卷可稽，又上開法條規定
      所謂以年息10% 為限，乃指基地租金之最高限額而言，並
      非必須照申報價額年息10% 計算之，且尚須斟酌基地之位
      置，工商繁榮程度、使用人利用基地之經濟價值、所受利
      益，彼等關係及社會感情等情事，以為決定，有最高法院
      68年度台上字第3071號判例意旨可資參照。本件參諸系爭
      土地處於銘傳路與內惟路三角窗地，離九如四路約200 公
      尺，右方為軍區，附近分別設有零星商家，中山國小學區
      ，被告占用土地係由被告作為停車場使用等情，業經本院
      會同兩造履勘現場查明在卷，有本院96年2 月6 日勘驗筆
      錄附卷可參。本院審酌系爭土地上開所述之地點、商業繁
      榮之程度、生活機能尚稱方便、被告利用系爭土地之經濟
      價值及所受利益等情，認本件應以系爭土地申報地價總價
      額按年息3%計算相當於租金之不當得利金額，方為相當及
      公允。
   3、又查，原告得請求被告給付自90年10月12日起至95年6 月
      30日止相當於租金之不當得利，已如前述，茲以被告占用
      期間系爭土地之申報地價乘以占用面積，再以上開核定之
      年利率百分之3 計算，則原告可得請求之不當得利數額應
      為178,927 元（計算式詳如附表所示）。再本件支付命令
      係於95年11月10日送達被告，有送達回證（見本院卷第13
      頁）可稽，是原告請求被告給付178,927 元及自支付命令
      繕本送達翌日即95年11月10日起至清償日止，按年利率百
      分之5 計算之利息，均有所據。
六、綜上所述，原告本於民法第179 條不當得利之法律關係，訴
    請被告給付自90年10月12日起至95年6 月30日止相當於租金
    之不當得利178,927 元，及自95年11月10日起至清償日止，
    按年利率百分之5 計算之法定遲延利息，洵屬正當，應予准
    許。逾此部分之請求，為無理由，應予駁回。
七、本件主文第1 項係所命給付之金額未逾50萬元之判決，依民
    事訴訟法第389 條第1 項第5 款之規定，應依職權宣告假執
    行。
八、據上論結，原告之訴為一部有理由，一部無理由，依民事訴
    訟法第79條、第389 條第1 項第5 款，判決如主文。
中　　華　　民　　國　　96　　年　　6 　　月　　27　　日
               民事第五庭   法  官   陳銘珠
以上正本證明與原本無異。
如對本判決上訴，須於判決送達後20日內向本院提出上訴狀，同
時表明上訴理由（原判決所違背之法令及其具體內容或依訴訟資
料可認為原判決有違背法令之具體事實）；如已於本判決宣示後
送達前提起上訴者，應於判決送達後10日內補具上訴理由（均須
按他造當事人之人數附繕本）。
中　　華　　民　　國　　96　　年　　6 　　月　　27　　日
                            書記官   曾瓊玉
附表：
┌──────────────────────────────────┐
│     前峰段242 地號占用使用補償金計算表（元以下四捨五入）           │
├──────┬────┬────┬───┬────┬──┬─────┤
│  日   期   │每㎡公告│占用面積│年息率│每月使用│月數│   小計   │
│            │地    價│ （㎡） │（％）│補償金  │    │          │
├──────┼────┼────┼───┼────┼──┼─────┤
│90年10月13日│        │        │      │        │26個│          │
│    至      │ 7,300元│  118   │  ３  │ 2,154元│月又│57,414元  │
│92年12月31日│        │        │      │        │20天│          │
├──────┼────┼────┼───┼────┼──┼─────┤
│93年01月01日│        │        │      │        │    │          │
│    至      │ 7,300元│  118   │  ３  │ 2,154元│ 30 │  64,620元│
│95年06月30日│        │        │      │        │    │          │
├──────┼────┴────┴───┴────┴──┴─────┤
│  合   計   │                                             122,034元│
├──────┴───────────────────────────┤
│    前峰段243地號占用使用補償金計算表（元以下四捨五入）             │
├──────┬────┬────┬───┬────┬──┬─────┤
│  日   期   │每㎡公告│占用面積│年息率│每月使用│月數│   小計   │
│            │地    價│ （㎡） │（％）│補償金  │    │          │
├──────┼────┼────┼───┼────┼──┼─────┤
│90年10月13日│        │        │      │        │26個│          │
│    至      │ 7,300元│   55   │  ３  │ 1,004元│月又│26,773元  │
│92年12月31日│        │        │      │        │20天│          │
├──────┼────┼────┼───┼────┼──┼─────┤
│93年01月01日│        │        │      │        │    │          │
│    至      │ 7,300元│   55   │  ３  │ 1,004元│ 30 │  30,120元│
│95年06月30日│        │        │      │        │    │          │
├──────┼────┴────┴───┴────┴──┴─────┤
│  合   計   │                                              56,893元│
├──┬───┴───────────────────────────┤
│備註│  不當得利計算公式：公告地價總額×年息率÷12＝每月使用補償金  │
│    │  上開二筆合計178,927元                                       │
└──┴───────────────────────────────┘
如不服本判決，應於送達後20日內，向本院提出上訴狀並表明上
訴理由，如於本判決宣示後送達前提起上訴者，應於判決送達後
10日內補提上訴理由書（須附繕本）。
